臺灣高等法院刑事判決　　　　　　　　96年度上訴字第4162號
上　訴　人　臺灣新竹地方法院檢察署檢察官
被　　　告　甲○○
　　　　　　　　　　　號
上列上訴人因被告違反毒品危害防制條例案件，不服台灣新竹地
方法院九十五年度訴字第八七三號，中華民國九十六年八月二十
九日第一審判決（起訴案號：台灣新竹地方法院檢察署九十五年
度毒偵字第一七八八號），提起上訴，本院判決如下：
    主  文
原判決撤銷，發回台灣新竹地方法院。
    理  由
一、公訴意旨略以：被告甲○○前因違反毒品危害防制條例案件
    ，經法院判處有期徒刑十一月確定，並於民國九十三年八月
    二十二日執行完畢。又前因施用第二級毒品甲基安非他命案
    件，經台灣新竹地方法院裁定送觀察、勒戒後，認無繼續施
    用毒品之傾向，由台灣新竹地方法院檢察署檢察官以八十七
    年年度偵字第四三○五號為不起訴處分確定，復因連續施用
    第二級毒品甲基安非他命，經台灣新竹地方法院裁定送觀察
    、勒戒後，認有繼續施用毒品之傾向，再經同法院以八十七
    年度毒聲字第一○三二號裁定，令入戒治處所施以強制戒治
    ，後經裁定停止戒治並付保護管束，其前揭施用第二級毒品
    之犯行，則經台灣新竹地方法院檢察署檢察官聲請簡易判決
    處刑，由台灣新竹地方法院以八十八年度竹北簡字第五號判
    決判處有期徒刑六月確定。再因施用毒品案件，經台灣新竹
    地方法院檢察署檢察官以九十二年度毒偵字第六五六號提起
    公訴並聲請強制戒治，於九十三年一月九日因法律修正後執
    行完畢出所，刑期部分，則由台灣新竹地方法院以九十二年
    度訴字第四九五號判處應執行有期徒刑一年二月確定。詎其
    仍不知悛悔，於上開強制戒治完畢釋放後五年內，即九十四
    年八月十日晚間八時二十分許（起訴書載為九十四年八月十
    一日上午十一時三十分許，九十四年度毒偵字第一五八八卷
    第九十四頁）採尿時往前回溯二十六小時及九十六小時內之
    某時，在不詳處所，施用第一級毒品海洛因及第二級毒品甲
    基安非他命，為警於九十四年八月十日下午五時二十分許，
    在新竹縣湖口鄉○○村○○路○段九五○巷四十一弄一號查
    獲，因認被告涉有違反毒品危害防制條例第十條第一、二項
    之施用第一、二級毒品罪嫌等語。
二、毒品危害防制條例於九十二年七月九日修正公布，自九十三
    年一月九日起施行，其第二十條、第二十三條將施用毒品之
    刑事處遇程序，區分為「初犯」及「五年內再犯」、「五年
    後再犯」。依其立法理由之說明：「初犯」，經觀察、勒戒
    或強制戒治後，應為不起訴處分或不付審理之裁定；經觀察
    、勒戒或強制戒治執行完畢釋放後，「五年內再犯」者，因
    其再犯率甚高，原實施之觀察、勒戒及強制戒治既無法收其
    實效，爰依法追訴或裁定交付審理。至於經觀察、勒戒或強
    制戒治執行完畢釋放後，「五年後再犯」者，前所實施之觀
    察、勒戒或強制戒治已足以遮斷其施用毒品之毒癮，為期自
    新及協助其斷除毒癮，仍適用「初犯」規定，先經觀察、勒
    戒或強制戒治之程序。從依修正後之規定，僅限於「初犯」
    及「五年後再犯」二種情形，始應先經觀察、勒戒或強制戒
    治程序。倘被告於五年內已再犯，經依法追訴處罰，縱其第
    三次或其後再度施用毒品之時間，在初犯經觀察、勒戒或強
    制戒治執行完畢釋放五年以後，已不合於「五年後再犯」之
    規定，顯見其再犯率甚高，原實施觀察、勒戒或強制戒治，
    已無法收其實效，自無再經觀察、勒戒及強制戒治之必要，
    應由檢察官逕行起訴，始符該法修正之本旨（最高法院九十
    五年度第七次刑事庭會議決議意旨參照）。
三、經查，本件被告曾因施用第二級毒品案件，經台灣新竹地方
    法院以八十七年度毒聲字第一八六號裁定送勒戒處所觀察、
    勒戒後，認無繼續施用毒品之傾向，於八十七年七月二十二
    日執行完畢釋放，並經台灣新竹地方法院檢察署檢察官於八
    十七年七月二十四日以八十七年度偵字第四三○五號為不起
    訴處分確定；又於前開觀察勒戒執行完畢釋放後五年內，因
    施用毒品案件，經台灣新竹地方法院以八十七年度毒聲字第
    八二七號裁定送勒戒處所觀察、勒戒後，認有繼續施用毒品
    之傾向，經同法院以八十七年度毒聲字第一○三二號裁定令
    入戒治處所施以強制戒治，嗣再經同法院以八十八年度毒聲
    字第七四四號裁定停止戒治，所餘戒治期間付保護管束，保
    護管束至八十八年十一月二十日期滿，刑責部分則經同法院
    以八十八年度竹北簡字第五號判決判處有期徒刑六月確定；
    復於九十一年十月初至九十二年七月二十八日止，施用第二
    級毒品及於九十一年十二月四日回溯二十六小時內施用第一
    級毒品，經台灣桃園地方法院以九十二年度毒聲字第二三四
    四號裁定令入戒治處所施以強制戒治，嗣於九十三年一月九
    日因毒品危害防制條例修正而出所，刑責部分，則經台灣新
    竹地方法院以九十二年度訴字第四九五號判決就施用第一級
    毒品犯行部分判處有期徒刑七月，就連續施用第二級毒品犯
    行部分判處有期徒刑十月，應執行有期徒刑一年二月確定等
    事實，有本院被告前案紀錄表、台灣新竹地方法院九十二年
    度訴字第四九五號判決（原審卷第五十四頁至第五十六頁）
    在卷可稽。則被告嗣於九十四年八月十日晚間八時二十分許
    ，為警採尿時回溯前二十六小時、九十六小時內某時，施用
    第一級毒品海洛因、第二級毒品安非他命各一次，雖距其初
    犯經裁定觀察、勒戒執行完畢（即八十七年七月二十二日）
    及第二次犯經裁定強制戒治執行完畢（即八十八年十一月二
    十日）之時間，均已逾五年，但其間既於八十八年間、九十
    一年十月初至九十二年七月二十八日先後再犯施用第一級、
    第二級毒品，經判處徒刑確定，而已於五年內再犯，並不合
    於「五年後再犯」之規定，自毋庸先經觀察、勒戒及強制戒
    治程序，而應由檢察官逕行起訴至明。
四、原審判決以依最高法院九十五年度第七次刑事庭會議決議意
    旨，被告係於「五年內再犯」施用第一級、第二級毒品罪，
    固應由檢察官提起公訴予以追訴處罰；而原法院依檢察官之
    聲請，以九十五年度毒聲字第一五二號裁定被告令入勒戒所
    施以觀察、勒戒，雖與法有違，惟按毒品危害防制條例因認
    施用毒品者具「病患性犯人」之特質，而依施用毒品者犯次
    之不同，異其刑事處遇程序，規定初犯，經送觀察、勒戒，
    戒除其身癮，或施以強制戒治，戒除其心癮後，應為不起訴
    之處分；觀察、勒戒或強制戒治執行完畢釋放後年內再犯者
    ，始依法追訴，亦即對初犯係以觀察、勒戒或強制戒治之保
    安處分代替刑事訴追，屬廣義之刑罰。故上揭原審法院所為
    諭知被告令入勒戒處所觀察、勒戒之確定裁定，既係替代科
    刑，而與科刑之確定判決同具實質上之確定力，有一事不再
    理原則之適用，在未經非常上訴程序撤銷該已確定之九十五
    年度毒聲字第一五二號裁定，以回復原訴訟程前，自不得就
    此同一犯罪事實再行起訴，故以檢察官就被告上開施用毒品
    行為提起公訴，有違一事不再理原則，起訴程序顯有違法，
    爰不經言詞辯論，逕為諭知公訴不受理，固非無見。惟查，
    依毒品危害防制條例所為觀察、勒戒，屬拘束人身自由之保
    安處分，因保安處分係對受處分人將來危險性所為拘束其身
    體、自由之處置，以達教化與治療之目的，為刑罰之補充，
    與刑罰係以懲罰性制裁為目的不同，且法院令入勒戒處所觀
    察、勒戒之確定裁定，非對行為人是否施用第一級、第二級
    毒品之事實，作最終實體上之審認，此由毒品危防制條例第
    二十條第二項規定：「…認受觀察、勒戒人無繼續施用毒品
    傾向者，應即釋放，並為不起訴處分或不付審理裁定…」至
    明（最高法院九十年度台非字第二五二號判決參照），是原
    審九十五年度毒聲字第一五二號確定裁定，自非與科刑之確
    定判決同具實質上之確定力；又本件被告施用第一級、第二
    級毒品犯行，除繫屬原審法院分九十五年度訴字第八七三號
    審理外，繫屬前未由原審或其他法院繫屬審理中，應無違背
    一事不再理原則。原審判決認檢察官之起訴程序違背法律規
    定，即有違誤。檢察官上訴指摘原判決違背法令，即有理由
    ，為維護被告之審級利益，爰將原判決撤銷，發回原法院更
    為審理，且不經言詞辯論為之。
據上論斷，應依刑事訴訟法第三百六十九條第一項但書、第三百
七十二條，判決如主文。
中　　華　　民　　國　　96　　年　　12　　月　　31　　日
                刑事第十三庭  審判長法  官  曾德水
                                    法  官  李錦樑
                                    法  官  林婷立
以上正本證明與原本無異。
施用第二級毒品部分，不得上訴。
施用第一級毒品部分，如不服本判決，應於收受送達後十日內向
本院提出上訴書狀，其未敘述上訴之理由者並得於提起上訴後十
日內向本院補提理由書（均須按他造當事人之人數附繕本）。
                                    書記官  王增華
中　　華　　民　　國　　96　　年　　12　　月　　31　　日
